【裁判字號】    89,台上,1415
【裁判日期】    890622
【裁判案由】    返還土地等
【裁判全文】
最高法院民事判決                              八十九年度台上字第一四一五號
    上  訴  人  乙○○
                雲林縣莿桐鄉公所
    右  一  人
    法定代理人  張寬仁
    被 上訴 人  甲○○
右當事人間請求返還土地等事件，上訴人對於中華民國八十八年三月二十二日台灣高
等法院台南分院第二審判決（八十七年度上字第五一四號），提起上訴，本院判決如
左：
    主  文
原判決關於駁回上訴人乙○○就交還土地之上訴及該訴訟費用部分廢棄，發回台灣高
等法院台南分院。
上訴人乙○○之其他上訴及上訴人雲林縣莿桐鄉公所之上訴均駁回。
第三審訴訟費用關於駁回上訴部分，由上訴人乙○○負擔十分之一，餘由上訴人雲林
縣莿桐鄉公所負擔。
    理  由
本件被上訴人主張：坐落雲林縣莿桐鄉○○段三七九之七八、三七九之八及三七九號
土地係伊與其他共有人分別共有，上訴人雲林縣莿桐鄉公所（下稱莿桐鄉公所）無任
何權源，竟占用各該土地如原審判決附圖（下稱附圖）所示甲、乙、丙、丁部分，面
積分別為○‧○○○二一八、○‧○○一一三五、○‧○○○五五六、○‧○○○八
六五公頃之土地，興建店舖、市場並將附圖甲、乙、丙土地上之店舖出租予上訴人乙
○○使用。爰依民法第七百六十七條及第八百二十一條規定，求為命上訴人乙○○自
附圖甲、乙、丙部分之土地上遷出，交還土地予伊及其他共有人；上訴人莿桐鄉公所
將如附圖甲、乙、丙、丁部分土地上之地上物拆除，交還土地予伊及其他共有人之判
決（關於被上訴人請求第一審共同被告鄭清樂拆屋還地部分，業經第一審法院判決駁
回確定。另被上訴人請求上訴人乙○○「拆屋」部分，經第一審法院判決駁回其訴後
，被上訴人未聲明不服）。
上訴人乙○○則抗辯：如附圖甲、乙、丙部分土地上之店舖，於興建時，被上訴人已
知越界，但未提出異議，自不得再行主張。且伊為系爭土地共有人之一，本有權使用
土地等語。
上訴人莿桐鄉公所則以：系爭土地之地上物是否越界尚不明確。其中附圖甲、乙、丙
部分土地上之店舖均係在民國四十餘年間所興建，迄八十六年三月以前被上訴人均未
提出異議；至附圖丁部分土地上之市場，於八十六年三月興建時，曾經兩造協商取得
被上訴人之同意，被上訴人自不得再為本件之請求等語，資為抗辯。
原審除上述確定及被上訴人未聲明不服之部分外，維持第一審所為被上訴人勝訴之判
決，即命上訴人乙○○自附圖所示甲、乙、丙部分之土地遷出，並將土地交還予被上
訴人及其他共有人，上訴人莿桐鄉公所將如附圖所示甲、乙、丙、丁部分土地上之地
上物拆除，並交還土地予被上訴人及其他共有人之判決，駁回上訴人之上訴，係以：
被上訴人主張系爭土地係伊及其他共有人分別共有，上訴人莿桐鄉公所在系爭土地上
即如附圖甲、乙、丙部分興建店舖，如附圖丁部分興建市場，並將上開店舖出租予上
訴人乙○○使用之事實，有上訴人不爭執之土地登記簿謄本、照片、第一審法院勘驗
筆錄、及囑託台灣省地政處土地測量局製作之鑑定圖（即附圖）附卷可稽，堪信為真
實。上訴人莿桐鄉公所辯稱：被上訴人對伊占用如附圖所示甲、乙、丙之土地，多年
來均未提出異議云云，縱然屬實，並不足以證明被上訴人同意上訴人莿桐鄉公所使用
該等土地，而莿桐鄉公所提出之開工工程報告書、工程開工報告表、工程完工驗收呈
請書、工程竣工報告表、圖表等件，僅係記載其施工興建市場之資料，亦難證明其有
權使用系爭土地。且依經驗法則，兩造間若有達成使用土地（指如附圖丁部分）之協
議，被上訴人何致向有關機關陳情﹖足見上訴人莿桐鄉公所辯稱伊使用系爭土地，有
合法之權源云云，為不可採。從而，被上訴人本於所有權（共有）之法律關係，請求
上訴人莿桐鄉公所拆除各該地上物（甲、乙、丙、丁部分），並將土地交還被上訴人
及其他共有人，應予准許。至上訴人乙○○主張伊亦為系爭土地之共有人，有權使用
該土地云云，固提出土地所有權狀為證，惟乙○○並未舉證證明其就如附圖甲、乙、
丙之特定部分為使用，曾獲得全體共有人之同意，依民法第八百十九條規定，其即無
權使用如附圖甲、乙、丙等特定部分之土地。該甲、乙、丙部分土地之店舖雖為上訴
人莿桐鄉公所所建，上訴人乙○○僅係承租店舖使用之人，對該店舖並無處分權能，
但上訴人莿桐鄉公所既無權占用，上訴人乙○○縱向上訴人莿桐鄉公所承租，仍不得
以之對抗被上訴人及其他共有人，被上訴人請求上訴人乙○○自上開店舖遷讓，將土
地交還被上訴人及其他共有人，亦應准許等詞，為其判斷之基礎。
關於駁回上訴部分：
按所有人對於無權占有或侵奪其所有物者，得請求返還之。對於妨害其所有權者得請
求除去之。又分別共有人對分別共有物之特定部分為使用收益，應得共有人全體之同
意；各共有人對於第三人，得就共有物之全部，為本於所有權之請求，但回復共有物
之請求，僅得為共有人全體之利益為之。本件上訴人莿桐鄉公所並未證明就系爭如附
圖甲、乙、丙、丁部分之土地有何使用之正當權源，上訴人乙○○向上訴人莿桐鄉公
所承租如附圖甲、乙、丙土地上之店舖，亦不得對抗為系爭土地共有人之被上訴人，
故被上訴人請求上訴人乙○○自其所承租店舖之基地內如附圖甲、乙、丙部分之土地
遷出（按店舖坐落於土地上，使用店舖必定使用其基地），上訴人莿桐鄉公所應拆除
如附圖甲、乙、丙、丁土地上之地上物並將土地交還被上訴人及其他共有人，洵屬有
據。原審本此見解就上述部分為上訴人乙○○、莿桐鄉公所敗訴之判決，並無違背法
令。上訴論旨，猶執陳詞，就原審取捨證據、認定事實之職權行使，指摘原判決上述
部分為不當，求予廢棄，不能認為有理由。又上訴人於上訴本院後，始以被上訴人係
權利濫用指摘原判決違法，核係新防禦方法，依法本院無從斟酌，併為明。
關於廢棄發回部分（即被上訴人請求上訴人乙○○交還土地部分）：
查系爭如附圖甲、乙、丙土地上之店舖係由上訴人莿桐鄉公所興建，而被上訴人請求
上訴人乙○○拆除該等房屋（店舖）部分，因上訴人乙○○對該房屋並無事實上處分
權，業經第一審判決被上訴人敗訴，已如前述。則上訴人乙○○既不能拆除房屋，是
否可能將該房屋坐落之土地交還被上訴人﹖殊非無疑。蓋交還土地係指移轉土地之占
有，交還土地必須先排除地上房屋，始克達成交還土地之目的，而使被上訴人得以占
有使用。原審未說明地上房屋未拆除前，上訴人乙○○如何交還系爭土地，即如何移
轉土地之占有，以及將來如何執行，遽就此部分為不利於上訴人乙○○之判決，自屬
可議。乙○○上訴論旨，求予廢棄此部分之原判決，為有理由。
據上論結，本件上訴人乙○○之上訴為一部有理由，一部無理由，上訴人莿桐鄉公所
之上訴為無理由，依民事訴訟法第四百七十七條第一項、第四百七十八條第一項、第
四百八十一條、第四百四十九條第一項、第七十八條、第八十五條第一項但書，判決
如主文。
中      華      民      國    八十九    年      六      月    二十二    日
                              最高法院民事第八庭
                                  審判長法官  蘇  茂  秋
                                        法官  徐  璧  湖
                                        法官  曾  煌  圳
                                        法官  李  慧  兒
                                        法官  吳  麗  女
      右正本證明與原本無異
                                              書  記  官
中      華      民      國    八十九    年      七      月      六      日


司法院資訊處製作；財團法人民間司法改革基金會備份。
